臺灣臺北地方法院民事裁定
109年度訴字第6244號
聲  請  人
即  原  告  陳柏皓  
訴訟代理人  楊鈞國律師
複  代理人  潘彥錡律師
相  對  人  
即追加原告  陳柏禎  
            陳重光  
            陳福成  
            陳賴雪子
被      告  華固建設股份有限公司
法定代理人  鍾榮昌  
訴訟代理人  謝協昌律師
上列聲請人即原告因與被告間請求債務不履行損害賠償等事件，
聲請追加相對人為原告，本院裁定如下：
    主  文
聲請駁回。
    理  由
一、按多數有共同利益之人，不合於前條第3項所定者，得由其
    中選定一人或數人，為選定人及被選定人全體起訴或被訴。
    訴訟繫屬後，經選定前項之訴訟當事人者，其他當事人脫離
    訴訟，民事訴訟法第41條第1項、第2項分別定有明文。本件
    起訴時原告原為陳柏皓、林陳月里、張陳菊、陳三郎、陳曉
    蓉、陳秋伶、陳美煉、陳博聲、陳登財、陳却（本院卷一第
    13頁），嗣陳三郎、張陳菊分別於民國111年2月23日、同年
    6月18日死亡，陳博聲、陳曉蓉、陳秋伶為陳三郎之繼承人
    ，張慶祥為張陳菊之繼承人，且均未拋棄繼承，有除戶謄本
    、戶籍謄本、繼承系統表、家事事件（繼承事件）公告查詢
    結果可稽（本院卷第377、497至505、541至549頁），並經
    陳博聲、陳曉蓉、陳秋伶、張慶祥具狀聲明承受訴訟（本院
    卷第375、575頁），核無不合，應予准許。又林陳月里、張
    慶祥、陳曉蓉、陳秋伶、陳美煉、陳博聲、陳登財、陳却（
    下稱林陳月里等人）、陳柏皓均主張被告違反101年12月20
    日合作興建契約書（下稱系爭合建契約，本院卷一第65至79
    頁）約定，其等依第2條約定及民法不完全給付等規定訴請
    被告履行契約或為損害賠償，為有共同利益之人，選定陳柏
    皓為被選定人，為選定人（即林陳月里等人）及被選定人全
    體訴訟，有選定當事人書可憑（本院卷三第483頁），核與
    上開規定並無不合，亦應准許，則其他當事人即林陳月里等
    人因選定原告陳柏皓而脫離訴訟程序，僅列被選定人即原告
    陳柏皓為當事人即可，先予敘明。
二、次按訴訟標的對於數人必須合一確定而應共同起訴，如其中
    一人或數人拒絕同為原告而無正當理由者，法院得依原告聲
    請，以裁定命該未起訴之人於一定期間內追加為原告。逾期
    未追加者，視為已一同起訴，民事訴訟法第56條之1第1項定
    有明文。又按依法律規定、習慣或法律行為，成一公同關係
    之數人，基於其公同關係，而共有一物者，為公同共有人。
    前項依法律行為成立之公同關係，以有法律規定或習慣者為
    限，民法第827條第1項及第2項亦有明文。再公同關係之成
    立，學者通說及實務上均認為非以法律規定或契約約定者為
    限，依習慣或單獨行為成立者所在多有，為期周延，爰將第
    一項「契約」修正為「法律行為」，並增設「習慣」，以符
    實際。又民法第827條第1項所稱「習慣」，例如最高法院19
    年上字第1885號判例（祭田）、18年上字第1473號判例（祀
    產）、39年台上字第364號判例（祭祀公業）、42年台上字
    第1196號判例（同鄉會館）、93年度台上字第2214號判決（
    家產），均屬之；又依法律行為而成立之公同關係，其範圍
    不宜過廣，為避免誤解為依法律行為得任意成立公同關係，
    爰增訂第2項，明定此種公同關係以有法律規定（例如第668
    條）或習慣者為限（民法第827條第1項及第2項立法理由參
    照）。是依民法第827條第1項及第2項規定，公同共有之成
    立以有公同關係存在為前提，而依法律行為得創設之公同關
    係僅限於依法律規定（如繼承、合夥、夫妻約定採取共同財
    產制、依信託契約成立信託財產、以遺囑指定祀田、塋田或
    祭產等），或依習慣（如祀田、祀產、祭祀公業、神明會、
    同鄉會館財產、家屬公同共有之家產等）成立者，始屬之，
    非當事人可隨意成立。
三、聲請意旨略以：伊與選定人或其被繼承人（下稱聲請人等人
    ）及相對人，原公同共有臺北市○○區○○段00○00地號土地（
    下稱系爭土地），並於101年12月20日共同與被告簽訂系爭
    合建契約，約定由聲請人等人及相對人提供系爭土地、被告
    出資合作興建住宅大樓。聲請人等人及相對人與被告共同簽
    訂系爭合建契約之法律行為，使其等成為公同共有之法律關
    係，屬依民法第827條第1項所定依法律行為成立公同共有關
    係之數人，且伊於本件依系爭合建契約第2條約定及民法不
    完全給付等規定，請求被告給付合於債之本旨即該條約定所
    示之物或損害賠償，係公同共有債權人訴請債務人履行債務
    ，屬公同共有債權之權利行使，該訴訟標的對於聲請人等人
    及相對人須合一確定，且依民法第831條準用同法第828條第
    3項規定，應得全體公同共有人同意或由全體公同共有人一
    同起訴，當事人適格始無欠缺，爰依民事訴訟法第56條之1
    第1項規定，聲請本院裁定命相對人追加為原告等語。
四、經查，聲請人主張聲請人等人及相對人為系爭土地公同共有
    人，因共同於101年12月20日與被告簽訂系爭合建契約之法
    律行為，依民法第827條第1項規定成立公同共有關係云云，
    固據其提出系爭合建契約為證（卷一第65至80頁）；惟按上
    開說明，依法律行為成立公同共有關係，以依法律規定或依
    習慣成立者為限，當事人不得任意成立公同共有關係。聲請
    人等人雖以其等共有之系爭土地共同與被告簽訂系爭合建契
    約，並於本件依系爭合建契約第2條約定及民法不完全給付
    等規定訴請被告履行契約或為損害賠償，然土地共有人共同
    與他人簽訂合建契約，非屬依法律規定而成立公同共有關係
    之情形，實務上亦無土地共有人共同與他人簽訂合建契約，
    該土地共有人間即成立公同共有關係之習慣，揆諸上開規定
    ，難認聲請人等人及相對人間就系爭合建契約債權成立公同
    共有關係，其於本件之請求亦非屬公同共有債權權利之行使
    ，無民法第831條準用同法第828條第3項規定之適用，自毋
    須聲請人等人及相對人共同起訴始符當事人適格，其上開主
    張，尚無足取。從而，聲請人聲請本院裁定命相對人追加為
    原告，於法不合，不應准許。
五、據上論結，本件聲請為無理由，爰裁定如主文。
中　　華　　民　　國　　111 　年　　8 　　月　　29　　日
                  民事第六庭    法　官　蕭清清
以上正本係照原本作成。
如不服本裁定應於送達後10日內向本院提出抗告狀，並繳納抗告
費新臺幣1,000元。
中　　華　　民　　國　　111 　年　　8 　　月　　29　　日
                                書記官  林家鋐